【裁判字號】    95,簡上,284
【裁判日期】    951026
【裁判案由】    重利
【裁判全文】
臺灣臺南地方法院刑事判決             95年度簡上字第284號
上  訴  人  臺灣臺南地方法院檢察署檢察官
被      告  甲○○
上列上訴人因被告重利案件，不服本院95年度簡字第1649號中華
民國95年5月30日第一審簡易判決（聲請簡易判決處刑案號：95
年度偵字第5530號），提起上訴及移請併辦（95年度偵字第9495
號、7689號、9205號），本院管轄之第二審合議庭判決如下：
    主  文
原判決撤銷。
甲○○犯共同常業重利罪，處有期徒刑陸月，如易科罰金，以新
臺幣玖佰元折算壹日。扣案如附表二所載之物均沒收。
    事  實
一、甲○○與李志仁（另由檢察官偵辦）、姓名不詳綽號「小莊
    」之成年男子，共同基於重利之犯意聯絡，自民國93年間起
    ，以在報紙刊登小額借款廣告，或由朋友與客戶介紹，並以
    其所有0000000000號行動電話為聯絡方式，招徠需款濟急之
    客戶，乘他人急迫需錢週轉之機會，預設苛刻重利之條件而
    貸放款項，以如附表一所載之方式貸款，取得與原本顯不相
    當之重利，適有如附表一所載之人，分別於附表所示之時間
    ，因亟需用錢以為應急，即各以附表一所示之計息方式，先
    後貸得如附表一所示之金額。嗣經警持本院法官核發搜索票
    ，於95年1月19日，在臺南縣永康市○○○路52巷98號6樓之
    2甲○○住處搜索，扣得甲○○所有供經營重利如附表二所
    載之物。
二、案經嘉義市警察局移送臺灣臺南地方法院檢察署檢察官偵查
    後聲請簡易判決處刑暨移請併辦。
    理  由
一、前揭事實，業據證人林永怡、翁肇宏、施淳仁、陳聰仁、蔣
    奇谷、陳宗聖、沈清林、鄭來發、李正田及林進成等人於警
    詢、檢察官偵查時證稱綦詳，並有扣案如附表二所載之物足
    資佐證，核與被告自白相符，被告之自白確與事實相符，堪
    採為對事實認定之依據，從而，足認本件事證明確，被告之
    犯行已可認定，應依法論科。
二、論罪科刑：
  (一)按刑法上所謂常業犯，係指反覆以同種類行為為目的之社會
    活動之「職業性」犯罪而言。又按常業犯係以犯罪行為為生
    活之職業，恃之以維生，因之常業犯就其犯意而言，係以同
    一犯罪行為恃以維生之意思，反覆為之，具有同一不變犯意
    之連續性，就其犯罪行為客體內涵觀察，客觀上只須具有相
    當時間之連續性及可確定性，足以為生活之職業，並足恃之
    維生，即屬於常業犯，最高法院八十九年台上字第二七四二
    號判決可資參照。查被告自93年間起即經營地下錢莊，且其
    貸款取利次數合計多達十八次（被害人有十人），足認被告
    係藉貸款獲取不相當之利息之方式營生，並以之為常業，從
    而，被告所為，係犯刑法第三百四十五條之常業重利罪（關
    於新舊刑法常業犯之比較，詳下述）。又被告常業重利犯行
    ，與綽號「小莊」之成年男子與李志仁間，有犯意聯絡及行
    為分擔，應論以共同正犯（關於共犯新舊法之比較，詳後述
    ）。另臺灣臺南地方法院檢察署檢察官95年度偵字第9459、
    7689、9205號移送併辦部分之常業重利犯行即附表一編號
    七、八、九、十犯罪事實，雖未據檢察官聲請簡易判決處刑
    ，惟與業經檢察官聲請簡易判決處刑有罪部分之犯行，有常
    業犯實質上一罪之關係，且據檢察官函請併案審理（併辦意
    旨誤載為裁判上一罪之連續犯關係），基於審判不可分之原
    則，本院自得一併審理。原審以被告常業重利犯行事證明確
    ，依法論罪科刑，判處被告有期徒刑六月，如易科罰金，以
    銀元三百元折算一日，固非無見，惟原審就併案之部分未及
    審判，檢察官執此而據以上訴，應認為有理由，應將原判決
    撤銷，由本院管轄之第二審合議庭自為判決。爰審酌被告仍
    不思其目前尚屬年輕力壯而四肢健全，竟不圖尋找正當工作
    賺取生活所需，而貸款與急迫之人，貪圖不法重利，及衡其
    犯罪之動機、目的、手段、素行、所生危害，以及犯後坦認
    犯行，態度良好等一切情狀，量處如主文所示之刑，並諭知
    如易科罰金之折算標準，以示懲儆。
  (二)沒收部分：
    扣案如附表二所載之物，為被告所有，且供犯罪所用之物，
    爰依刑法第38條第1項第2款宣告沒收。
  (三)新舊法比較：
    被告行為後，刑法業於九十四年二月二日修正公布，九十五
    年七月一日起施行，而依修正後刑法第二條規定：「行為後
    法律有變更者，適用行為時之法律。但行為後之法律有利於
    行為人者，適用最有利於行為人之法律。非拘束人身自由之
    保安處分適用裁判時之法律。處罰或保安處分之裁判確定後
    ，未執行或執行未完畢，而法律有變更，不處罰其行為或不
    施以保安處分者，免其刑或保安處分之執行。」茲比較新舊
    法適用如下：
    1.常業犯：
      本件被告先後多次重利犯行，係反覆以同種類之行為目的
      之社會活動職業性犯罪，並恃此維生，有常業犯之性質，
      ，惟被告行為後，刑法第345條「以犯重利罪為常業者，
      處五年以下有期徒刑，得併科三千元以下罰金」之規定，
      業經總統於九十四年二月二日公布刪除，自九十五年七月
      一日施行，上開刑法第345條規定刪除後，原規定之常業
      犯行，應按數罪併罰之原則論處，比較刑法第345條刪除
      前後之規定，刪除後之法律適用，並未較有利於被告，故
      本件仍應適用被告行為時即刪除前刑法第345條常業重利
      罪之規定，認被告成立常業重利罪。
    2.共犯：
      修正前刑法第二十八條之規定為：「二人以上共同實施犯
      罪之行為者，皆為正犯」，修正施行後之規定則為：「二
      人以上共同實行犯罪之行為者，皆為正犯」，揆諸本條之
      修正理由係為釐清陰謀共同正犯、預備共同正犯是否合乎
      正犯之要件。適用新舊法比較之結果，修正後之規定並非
      較有利於正犯，依刑法第二條第一項本文之規定，仍應適
      用修正前刑法第二十八之規定。
    3.易科罰金之折算標準：
      查被告行為後，刑法已於九十四年二月二日修正，並於九
      十五年七月一日生效施行，就被告受有期徒刑之宣告如易
      科罰金之折算標準業經修正。按修正前刑法第四十一條第
      一項前段規定：「犯最重本刑為五年以下有期徒刑以下之
      刑之罪，而受六個月以下有期徒刑或拘役之宣告，因身體
      、教育、職業、家庭之關係或其他正當事由，執行顯有困
      難者，得以一元以上三元以下折算一日，易科罰金。」又
      按修正前罰金罰鍰提高標準條例第二條前段（現已刪除）
      規定，就其原定數額提高為一佰倍折算一日。是本件被告
      行為時之易科罰金折算標準，應以銀元三百元折算一日，
      經折算為新臺幣後，應以新臺幣九百元折算一日。惟修正
      後之刑法第四十一條第一項前段則規定：「犯最重本刑為
      五年以下有期徒刑以下之刑之罪，而受六個月以下有期徒
      刑或拘役之宣告者，得以新臺幣一千元、二千元或三千元
      折算一日，易科罰金。」茲比較修正前後之易科罰金折算
      標準，新法並無較有利於被告，依刑法第二條第一項前段
      ，即應適用修正前刑法第四十一條第一項前段之規定，諭
      知如易科罰金之折算標準。
據上論斷，應依刑事訴訟法四百五十五條之一第一項、第三項、
第三百六十九條第一項前段，刑法第二條第一項前段、修正前刑
法第二十八條、修正前刑法第三百四十五條、修正前刑法第四十
一條第一項前段、第三十八條第一項第二款，修正前罰金罰鍰提
高標準條例第一條前段、第二條，現行法規所定貨幣單折算新臺
幣條例第二條，判決如主文。
本案經檢察官高峰祈偵查後聲請簡易判決處刑；檢察官張婉玲、
李白松偵查後移送併辦；檢察官乙○○到庭執行職務
中    華    民    國    95    年    10    月    26    日
                  刑事第二庭    審判長法  官  蘇義洲
                                      法  官  徐文瑞
                                      法  官  洪士傑
以上正本證明與原本無異。
不得上訴。
                                書記官  王政煌
中    華    民    國    95    年    10    月    26    日
修正前刑法第345條：
以犯前條之罪為常業者，處五年以下有期徒刑，得併科三千元以
下罰金。
附表一
┌──┬───┬──────┬──────┬────┬─────────┐
│編號│借款人│借 款 時 間 │借 款 地 點 │借款金額│利息之計算方式及出│
│    │姓名  │（民國年月日│            │（新臺幣│具之擔保          │
│    │      │）          │            │）      │                  │
├──┼───┼──────┼──────┼────┼─────────┤
│一  │林永怡│940617      │臺南市長榮高│30000元 │以身分證影本及簽發│
│    │      │            │中前        │        │60000元本票為擔保 │
│    │      │            │            │        │。                │
│    │      ├──────┼──────┼────┤借款3萬元，10日一 │
│    │      │940627      │同上        │30000元 │期，利息6000元，預│
│    │      │            │            │        │扣一期利息（換算月│
│    │      ├──────┼──────┼────┤息為60分）        │
│    │      │941027      │同上        │30000元 │                  │
│    │      │            │            │        │                  │
├──┼───┼──────┼──────┼────┼─────────┤
│二  │翁肇宏│941109      │臺南市長榮高│30000元 │以身分證影本及簽發│
│    │      │            │中          │        │60000元本票為擔保 │
│    │      ├──────┼──────┼────┤。                │
│    │      │941031      │同上        │30000元 │借款3萬元，10日一 │
│    │      │            │            │        │期，利息6000元，預│
│    │      ├──────┼──────┼────┤扣一期利息（換算月│
│    │      │941106      │同上        │20000元 │息為60分）        │
├──┼───┼──────┼──────┼────┼─────────┤
│三  │施純仁│941109      │臺南市長榮高│30000元 │身分證影本、軍人身│
│    │      │            │中          │        │分證影本、簽發    │
│    │      ├──────┼──────┼────┤60000元 本票。    │
│    │      │941112      │同上        │30000元 │借款3萬元，10日一 │
│    │      │            │            │        │期，利息6000元，預│
│    │      │            │            │        │扣一期利息（換算月│
│    │      │            │            │        │息為60分）。      │
├──┼───┼──────┼──────┼────┼─────────┤
│四  │蔣奇谷│941111      │臺南市○○路│40000元 │身分證影本及簽發同│
│    │      │            │            │        │額本票。          │
│    │      ├──────┼──────┼────┤借款40000元，10日 │
│    │      │950115      │臺南市奇美醫│30000元 │為一期，利息7200元│
│    │      │            │院          │        │，預扣一期利息（換│
│    │      │            │            │        │算月息約66分）    │
├──┼───┼──────┼──────┼────┼─────────┤
│五  │陳聰仁│941115      │臺南市○○路│30000元 │身分證影本、軍人身│
│    │      │            │            │        │分證影本、簽發    │
│    │      │            │            │        │60000元本票一紙。 │
│    │      │            │            │        │借款30000元，10日 │
│    │      │            │            │        │為1期，每期利息   │
│    │      │            │            │        │6000元，預扣一期利│
│    │      │            │            │        │息（換算月息為75分│
│    │      │            │            │        │）                │
├──┼───┼──────┼──────┼────┼─────────┤
│六  │陳宗聖│941127      │臺南市後甲國│30000元 │身分證影本及簽發  │
│    │      │            │中          │        │60000元本票一紙。 │
│    │      │            │            │        │借款30000元，10日 │
│    │      │            │            │        │為1期，每期利息   │
│    │      │            │            │        │6000元，預扣一期利│
│    │      │            │            │        │息（換算月息為75分│
│    │      │            │            │        │）                │
│    │      │            │            │        │                  │
├──┼───┼──────┼──────┼────┼─────────┤
│七  │鄭來發│940727      │臺南縣永康市│40000元 │身分證影本及簽發同│
│    │      │            │中正南路自來│        │額本票一紙（第二次│
│    │      │            │水廠前      │        │不用簽）。        │
│    │      ├──────┼──────┼────┤利息以10日為一期，│
│    │      │940827      │同上        │40000元 │利息8000元，預扣一│
│    │      │            │            │        │期利息（換算月息為│
│    │      │            │            │        │75分）            │
├──┼───┼──────┼──────┼────┼─────────┤
│八  │沈清林│940218      │臺南縣永康市│50000元 │身分證影本及簽發同│
│    │      │            │中正南路自來│        │額本票各一紙。    │
│    │      │            │水廠前      │        │利息以5日為一期， │
│    │      ├──────┼──────┼────┤利息12500元（換算 │
│    │      │940525      │同上        │200000元│月息為150分）     │
├──┼───┼──────┼──────┼────┼─────────┤
│九  │李正田│941005      │臺南市長榮高│25000元 │身分證影本及簽發同│
│    │      │            │中          │        │額本票一紙。      │
│    │      │            │            │        │利息以5日為一期， │
│    │      │            │            │        │利息5000元，預扣1 │
│    │      │            │            │        │期（換算月息為150 │
│    │      │            │            │        │分）              │
├──┼───┼──────┼──────┼────┼─────────┤
│十  │林進成│941117      │臺南縣永康市│50000元 │身分證影本及簽發同│
│    │      │            │富強路某國小│        │額本票一紙。      │
│    │      │            │前          │        │利息以5天為一期， │
│    │      │            │            │        │利息10000元（換算 │
│    │      │            │            │        │月息為120分）     │
└──┴───┴──────┴──────┴────┴─────────┘
附表二
┌──┬───────┬────┬───────────┐
│編號│名          稱│數  量  │備                  註│
├──┼───────┼────┼───────────┤
│ 一 │空白商業本票  │三十八本│                      │
├──┼───────┼────┼───────────┤
│ 二 │借款人聯絡資料│二十二張│                      │
├──┼───────┼────┼───────────┤
│ 三 │借據本票      │五十五份│                      │
├──┼───────┼────┼───────────┤
│ 四 │證件影本      │七張    │                      │
├──┼───────┼────┼───────────┤
│ 五 │行動電話      │一支    │（門號：0000000000，序│
│    │              │        │號：000000000000000） │
└──┴───────┴────┴───────────┘


司法院資訊處製作；財團法人民間司法改革基金會備份。
